臺灣高等法院臺南分院刑事判決　　　　 95年度上易字第534號
上　訴　人　臺灣雲林地方法院檢察署檢察官
上　訴　人
即　被　告　甲○○　54歲（民國40年10月15日生）
選任辯護人　李家鳳　律師
被　　　告　丙○○
　　　　　　　　　　號
被　　　告　己○○
被　　　告　戊○○
　　　　　　　　　　號
上三名被告共同
選任辯護人　劉志卿　律師
上列上訴人因被告竊盜等案件，不服臺灣雲林地方法院95年度易
字第193號中華民國95年8月7日第一審判決（起訴案號：95年度
偵字第1589號、第1639號、第1847號、第2149號），並經檢察官
擴張事實（即移送併案之臺灣嘉義地方法院檢察署95年度偵字第
4334號），提起上訴，本院判決如下：
    主  文
原判決關於甲○○部分撤銷。
甲○○無罪。
其他上訴駁回。
    理  由
壹、被告甲○○部分：
一、公訴意旨略謂上訴人甲○○係設址嘉義縣東石鄉洲仔村洲子
    14號「江猛行」資源回收場負責人，於民國95年3月5日上午
    十時許，依乙○○之約前往峻玄資源回收場收購舊物，明知
    乙○○所欲販售之十八部抽水馬達（其中一部抽水馬達乙○○以八百元之價格出售給不知情之林益生，故僅剩17部抽水
    馬達）係來路不明之贓物，仍以每公斤九元之顯不相當低價
    ，故買上開贓物（總價金為二萬七千五百元）。警方於95年
    3月19日上午於甲○○上開商行內，扣得該抽水機1台，因認
    上訴人觸犯刑法第349條第2項故買贓物罪云云。
二、按犯罪事實應依證據認定之，無證據不得推定其犯罪事實，
    刑事訴訟法第一百五十四條定有明文。且事實之認定，應憑
    證據，如未能發現相當證據，或證據不足以證明，自不能以
    推測或擬制之方法，以為裁判基礎（最高法院四十年台上字
    第八十六號判例參照）又刑事訴訟法第161條已於九十一年
    二月八日公布修正，於同年月十日施行，修正後同條第一項
    規定：檢察官就被告犯罪事實，應負舉證責任，並指出證明
    之方法。因此，檢察官對於起訴之犯罪事實，應負提出證據
    及說服之實質舉證責任。倘其所提出之證據，不足為被告有
    罪之積極證明，或其闡明之證明方法，無從說服法官以形成
    被告有罪之心證，基於無罪推定之原則，自應為被告無罪判
    決之諭知（最高法院92年臺上字第128號判例要旨參照）。
    足見刑事訴訟法修正後，檢察官對於起訴之犯罪事實，應負
    實質舉證責任，其所提證據之證明力必須達於使法院確信起
    訴之犯罪事實為真實程度，倘其證明力尚未達到此一程度，
    而有合理懷疑存在者（最高法院年七十六年台上字第四九八
    六號判例意旨參照），既無從說服法官以形成被告有罪之心
    證，即係未盡其舉證責任，基於無罪推定及被告無自證無罪
    之原則，即應為被告無罪判決之諭知，此一見解亦為最近最
    高法院刑事庭會議決議所採。（此有最高法院九十二年度台
    上字第一二八號判例、九十一年度台上字第五五九七號、第
    七一一號判決意旨可資參照。）
三、經查被告對於上揭時地依乙○○之約前往峻玄資源回收場以
    每公斤9元之價格收購上揭抽水馬達等情固坦承不諱，惟矢
    口否認有贓物之認識，並辯稱：伊於95年3月5日前往乙○○
    之峻玄資源回收場向乙○○收購系爭抽水馬達時係以為上開
    物品均為他人報廢之物品，並不知系爭抽水馬達係屬贓物，
    且被告認為拆卸後可取得其中之廢鐵及銅線變賣，乃以當時
    之市價每公斤9元買受，而峻玄資源回收場負責人乙○○係
    以每公斤6.5元向庚○等人購得，上訴人卻以每公斤9元向其
    購買，足證上訴人於購買時確實不知系爭十八部抽水馬達係
    屬贓物等語。按公訴人認被告涉有上揭犯行無非以共同被告
    乙○○之供述為論據，惟查：
  (一)共同被告乙○○於警訊及偵查中雖供稱其所收購上揭抽水馬
    達售予被告甲○○，但被告甲○○對於贓物乙節是否知情則
    未敘及，於本院審理中更進一步證稱並未告訴被告甲○○該
    等抽水馬達之來源，係以廢鐵市價賣給被告甲○○等語在卷
    ，是依乙○○之供述或證言均無法證明被告知悉該抽水馬達
    係屬贓物。
  (二)再按共同被告乙○○經營之峻玄資源回收場係依法設立登記
    經營收購廢棄物為業，此有峻玄資源回收場營利事業登記證
    及同業公會會員證附本院卷可稽，客觀上被告甲○○實無從
    得知其販售之系爭抽水馬達係其向竊嫌庚○、丁○○等人收
    購而來之贓物。況查95年3月間收購廢鐵每公斤收購價格為
    六點五元，有嘉義縣舊貨商業同業公會95年12月4日嘉縣舊
    勝總字第026號函附本院卷足憑（本院卷第179頁），而被告
    稱該抽水機裡面有少部分之鋁、銅，故以每公斤九元收購，
    顯非低於市場價格，若上訴人知悉系爭抽水馬達係贓物，焉
    有可能以市價每公斤九元予以買受之理？況衡諸常情，乙○○以每公斤六點五元向庚○等人購買系爭抽水馬達，若上訴
    人知悉系爭抽水馬達係屬贓物，斷無以每公斤九元購買，更
    無再叫自己兒子王自成前來幫忙搬運，而一起遭到刑事訴追
    之理！
四、按故買贓物之罪，必須行為人確知所故買者係贓物，否則對
    是否為贓物無此認識，即無由成立犯罪。綜上所述，上開抽
    水機均屬舊品，有警方所拍照片附於偵查卷可稽，而被告係
    以市價向峻玄資源回收場收買，出賣人乙○○復未告知來源
    ，是故被告辯稱並不知情是贓物等語，尚可採信，此外公訴
    人並未提出任何積極證據足資證明被告具有贓物之認識，從
    而公訴人既無從說服本院以形成被告有罪之心證，即係未盡
    其舉證責任，原審就關於被告甲○○部分疏未詳查，遽認被
    告甲○○有故買贓物犯行，並加以論罪科刑，容有未洽，被
    告上訴意旨據此指摘原判決採證不當，否認其有犯罪，為有
    理由，自應由本院將該部分撤銷，基於無罪推定及被告無自
    證無罪之原則，為被告無罪判決之諭知。
五、退回併辦部分：台灣嘉義地方法院檢察署95年度偵字第4334
    號併案審理意旨另略以：被告甲○○於民國95年2月間明知
    蔡銘鐘（另案偵辦）持往甲○○處販賣之銅製抽水機1台係
    來路不明之贓物，竟仍以新台幣1200元價格故買之，嗣因蔡
    銘鐘為警查獲後，供出上情，警方於95年3月19日上午於甲○○上開商行內，扣得該抽水機1台，因認上訴人觸犯刑法
    第349條第2項故買贓物罪云云。惟經本院審理結果，本件被
    告甲○○被訴故買贓物罪嫌，既已為無罪之諭知，聲請併辦
    部分即非起訴效力所及，自非本院所得審究，就此聲請併辦
    部分，依法應退還檢察官另行偵辦，併此敘明。
貳、被告陳蕃簽、丙○○、戊○○部分：
一、公訴意旨略以：陳蕃簽係址設雲林縣口湖鄉○○村○○路○
    段109巷30號峻玄資源回收場名義負責人，乙○○（所涉故
    買贓物罪嫌，另移送本院併案審理）則為實際負責人，二人
    為夫妻；丙○○為陳蕃簽之子；戊○○為丙○○之妻。乙○○基於故買贓物之概括犯意，於94年3月4日中午，在峻玄資
    源回收場，明知張宗寶、丁○○、張世隆、庚○、吳幸奇、
    吳進財等6人駕駛廂型車載運前來販售之抽水馬達2台，係來
    路不明之贓物，竟貪圖便宜，以每公斤5.5元之顯不相當低
    價，故買上開2部抽水馬達。同日19時許，乙○○復承上開
    概括犯意，在峻玄資源回收場，明知庚○駕駛貨車上所裝載
    之12部抽水馬達、張宗寶駕駛廂型車上所裝載之5部抽水馬
    達，合計共17部抽水馬達均係來路不明之贓物，竟貪圖便宜
    ，以每公斤6.5元之顯不相當低價，故買上開17部抽水馬達
    。因廂型車上之5部抽水馬達，體積較小，故直接在峻玄資
    源回收場卸貨並過磅，總重共792公斤（每公斤6.5元，共
    5,148元）；另貨車上之12部抽水馬達，因數目較多且體積
    較為龐大，則由乙○○騎機車導引前往雲林縣口湖鄉○○村
    ○○路60號曾進瑞所經營乳牛養殖場所附設之地磅（以下簡
    稱乳牛場地磅）秤出全車重量後，再返回峻玄資源回收場，
    將12部抽水馬達卸放於峻玄資源回收場，乙○○再指示當時
    尚不知情之丙○○、戊○○駕車前往乳牛場地磅，會同庚○
    利用乳牛場地磅秤出貨車空車重量，算出12部抽水馬達共重
    2, 020公斤（每公斤6.5元，共13,130元），連同之前5部抽
    水馬達應付之價金合計共18,278元，由戊○○交付給丁○○
    。丙○○、戊○○返回峻玄資源回收場後，經由乙○○之告
    知，始知在乳牛場地磅所給付之款項係乙○○購買抽水馬達
    之價金，乙○○並囑咐戊○○將買賣之情形記載於帳簿內，
    丙○○、戊○○因此知道乙○○購買之抽水馬達係贓物乙情
    ，戊○○並因此質疑乙○○為何要購買贓物，陳蕃簽也因此
    知道乙○○收購之抽水馬達係贓物等情。同日21時許，乙○○囑咐戊○○撥打電話給甲○○隔日前來收購該批贓物，戊○○明知該批抽水馬達係來路不明之贓物，竟仍基於幫助故
    買之犯意，撥打電話通知甲○○前來蒐購，以此方式幫助甲○○故買贓物。同年月5日8時許，丙○○明知該批抽水馬達
    係來路不明之贓物，仍基於幫助故買贓物之犯意，2次撥打
    電話催促甲○○前來蒐購；同日10時許，甲○○依約前來，
    陳蕃簽明知該批抽水馬達係來路不明的贓物，仍與丙○○於
    甲○○裝載抽水馬達時，協助將抽水馬達搬運至貨車上，2
    人以此方式幫助甲○○故買贓物。
二、按犯罪事實應依證據認定之，無證據不得認定犯罪事實，不
    能證明被告犯罪者，應諭知無罪之判決，刑事訴訟法第154
    條第2項、第301條第1項分別定有明文。又刑事訴訟法第161
    條第1項規定：檢察官就被告犯罪事實，應負舉證責任，並
    指出證明之方法。因此，檢察官對於起訴之犯罪事實，應負
    提出證據及說服之實質舉證責任。倘其所提出之證據，不足
    為被告有罪之積極證明，或其指出證明之方法，無從說服法
    院以形成被告有罪之心證，基於無罪推定之原則，自應為被
    告無罪判決之諭知，最高法院92年台上字第128號判例可資
    參照。又刑法上幫助之行為，須有幫助他人犯罪之意思，如
    無此種故意，基於其他原因，以助成他人犯罪之結果，尚難
    以幫助論。最高法院20年上字第1022 號判例亦可供參照。
三、公訴人認被告陳蕃簽、丙○○、戊○○等3人涉有上開幫助
    故買贓物詐欺犯嫌，無非以被告庚○、丁○○、張宗寶、張
    世隆、吳幸奇、甲○○、王自成等7人及另案被告乙○○之
    供述，以及被告陳蕃簽、丙○○、戊○○等3人之自白等為
    其論據。訊據被告陳蕃簽、丙○○、戊○○等3人固然坦承
    有承乙○○之指示駕車前往乳牛場地磅秤出12部抽水馬達之
    重量，及給付價金給丁○○，嗣又承乙○○之命撥打電話通
    知甲○○前來蒐購，並協助甲○○將抽水馬達搬運至貨車上
    等情。惟查:
  (一)被告陳蕃簽、丙○○、戊○○等3人分別係另案被告乙○○
    之妻、子及媳婦。被告陳蕃簽、丙○○、戊○○等3人在乙○○經營峻玄資源回收場協助乙○○從事資源回收工作。而
    在乙○○故買被告庚○、丁○○、張宗寶、張世隆、吳幸奇
    等5人所出售之贓物即上開抽水馬達後，又轉售予被告甲○○、王自成等2人時，被告戊○○聽從乙○○之指示撥打電
    話通知被告甲○○前來收購，丙○○則2次電話催促甲○○
    前往收購，以及陳蕃簽與丙○○協助將抽水馬達搬上被告甲○○貨車等情，固經被告陳蕃簽、丙○○、戊○○等3人坦
    白承認。然被告陳蕃簽、丙○○、戊○○等3人既與乙○○
    同屬一家人，於乙○○經營之資源回收場協助，亦屬事理之
    常，於乙○○將其故買之贓物轉售予被告甲○○後，由被告
    陳蕃簽、丙○○、戊○○等3人為上開行為，情理上其立場
    當係幫助乙○○將故買之贓物處分，如認其等係基於幫助被
    告甲○○故買贓物，實有違常情。因此，被告陳蕃簽、丙○○、戊○○等3人並無幫助被告甲○○故買贓物之犯意，應
    可認定。
  (二)而乙○○轉售其故買之贓物予被告甲○○，被告陳蕃簽、丙○○等2人協助將抽水馬達搬運至貨車之行為，係協助乙○○處分贓物之行為，並非基於與被告甲○○搬運贓物之犯意
    聯絡所為。因此，亦無從認定被告陳蕃簽、丙○○等2人有
    何幫助被告甲○○搬運贓物之犯行。
  (三)綜上所述，被告陳蕃簽、丙○○、戊○○等3人，是否存有
    幫助被告甲○○故買贓物或搬運贓物之犯意，依檢察官所提
    出之證據，或其指出證明之方法，未能使本院之心證達到確
    信其為真實之程度，就被告陳蕃簽、丙○○、戊○○等3人
    是否涉犯本件犯行，仍有合理懷疑之存在，揆諸前揭法條及
    判例意旨，仍無法證明被告等有上揭犯犯。
四、原審經審理後，以查無積極之事證足資證明被告等有前揭犯
    行，因予諭知被告無罪之判決核無不合。檢察官上訴意旨仍
    執前詞指摘原判決不當為無理由，應予駁回。
參、據上論斷，應依刑事訴訟法第368條、第369條第1項前段、
    第364條、第301條第1項判決如主文。
本案經檢察官羅清溪到庭執行職務。
中　　華　　民　　國　　96　　年　　1 　　月　　16　　日
                  刑事第三庭    審判長法　官  陳義仲
                                      法　官  蘇清水
                                      法　官  宋明蒼
以上正本證明與原本無異。
不得上訴。
　　　　　　　　　　　　　　　　　　　書記官  翁心欣
中　　華　　民　　國　　96　　年　　1 　　月　　16　　日
